【裁判字號】    97,訴,779
【裁判日期】    970819
【裁判案由】    返還房屋等
【裁判全文】
臺灣板橋地方法院民事判決               97年度訴字第779號
原      告  臺灣臺北看守所
法定代理人  甲○○
訴訟代理人  丙○○
被      告  乙○○○
上列當事人間請求返還房屋等事件，經本院於民國97年8 月5 日
言詞辯論終結，判決如下：
    主      文
被告應將坐落臺北縣土城市○○段第五六七號土地上同段二七九
二建號（即門牌號碼臺北縣土城市○○路○段三四六號）建物騰
空返還予原告。
被告應給付原告新臺幣貳萬陸仟玖佰元，及自民國九十六年十一
月二十日起至清償日止，按年息百分之五計算之利息；暨自民國
九十六年十一月一日起至返還如前項所示建物之日止，按月給付
原告新臺幣貳仟玖佰陸拾元。
原告其餘之訴駁回。
訴訟費用由被告負擔五分之三，餘由原告負擔。
本判決第一、二項於原告分別以新臺幣壹拾捌萬元及新臺幣壹萬
捌仟元為被告供擔保後，得假執行。但被告分別以新臺幣伍拾壹
萬肆仟零陸拾捌元、新臺幣伍萬仟陸佰元為原告預供擔保，得
免為假執行。
原告其餘假執行之聲請駁回。
    事實及理由
一、原告主張：原告係坐落臺北縣土城市○○段567 地號國有土
    地（下稱系爭土地）之管理機關，其上同段2792建號（即門
    牌號碼臺北縣土城市○○路○ 段346 號，整編前原門牌號碼
    為臺北縣土城鄉○○街6 巷1 弄8 號1 樓）建物（下稱系爭
    建物；系爭土地及建物下合稱系爭房地）為原告管理之員工
    宿舍。原告於民國70年9 月17日將系爭建物借予時任職原告
    機關即原告之夫周在華，周在華於80年1 月1 日退休，並於
    96年間死亡，依最高法院44年臺上字第802 號判例及92年度
    臺上字第312 號判決意旨，周在華與原告間之使用借貸契約
    因借用目的已完畢，周在華及被告自應將系爭建物返還原告
    ，詎周在華之繼承人即被告竟拒不返還。原告於95年12 月1
    日以北所總字第0951103621號行文周在華，請其於95年12月
    31日前將系爭建物騰空交還原告，周在華及被告置之不理，
    原告再於96年10月2 日以存證信函請求被告返還系爭建物，
    被告亦不加理會，繼續占有使用系爭建物，自屬無權占有，
    爰依民法第767 條前段及第470 條之規定，請求被告返還系
    爭建物。又系爭房屋96年度之課稅現值為新臺幣（下同）34
    1,546 元，系爭土地於96年7 月之公告地價為每平方公尺17
    ,256 元 ，則被告無權占有系爭房地，自應依土地法第97條
    之規定，賠付原告按年息10% 計算相當於租金之不當得利。
    爰依民法第184 條第1 項前段及第17 9條前段之規定，請求
    被告給付相當於租金之不當得利。並聲明：（一）被告應將
    系爭建物騰空返還予原告。（二）被告應給付原告141,440
    元，及自起訴狀繕本送達翌日起至清償日止，按年息5%計算
    之利息，並自96年11月1 日起至返還前開房屋之日止，按月
    給付原告14,144元。（三）願供擔保請准宣告假執行。
二、被告則以：
（一）被告之夫周在華係原告機關依法退休之人員，於退休前之
      69年間配住系爭建物，配住迄今已28年，並非原告所主張
      之借住眷屬宿舍。對依法配住宿舍之退休人員，原告有何
      法律依據收取租金？又何謂不當得利？周在華於58年即配
      住原告機關位於臺北市○○○路宿舍，65年前配住原告機
      關位於臺北縣土城鄉○○街宿舍，該二批宿舍建築物時程
      早於臺北縣土城市○○路○ 段之宿舍，為何未見處理？而
      獨要被告限期遷返，顯不公平。且臺北縣土城市○○路宿
      舍亦有借予非原告機關人員，未聞要其返還，周在華乃正
      式員工退休，早年依法配住者反要限期遷返，天下有此情
      理乎？
（二）按行政院74年5 月18日臺七十四人政肆字第14927 號函示
      規定，於事務管理規則修正前退休而現仍續住修正前規則
      所訂眷屬宿舍之退休人員，准予續住至宿舍處理時止。92
      年9 月5 日院授人住字第0920307880號函基於照顧弱勢及
      人道關懷，合法現住人如本人及配偶於92年8 月27日無自
      有房屋、年老、孤苦無依者，該眷舍得暫緩處理規定。周
      在華係72年前合法配住，當時事務管理規則尚未修正，以
      法律不溯及既往原則，被告應可續住。原告於92年9 月30
      日曾召集住戶研討土城地區眷舍相關事宜會議，對行政院
      92年9 月30日院授人字第0920305413號函國有眷舍房加強
      處理方案之說明，僅以法務部之會議記錄，決議住戶之搬
      遷補償費93年12月31日前自願搬遷者180,000 元，94年12
      月31日前自願搬遷者150,000 元，95年12月31日自願搬遷
      者120,000 元；其中所定方案函示：合法現住人，退休人
      員依退休時敘定退休之官職等，以簡任2,200,000 元、薦
      任1,80 0,000元、委任1,500,000 元之補助費，原告並未
      轉知被告。
（三）是被告聲明：１、原告之訴及假執行之聲請均駁回。２、
      如受不利判決，願供擔保請准免為假執行。
三、原告主張系爭房地為中華民國所有，原告為管理機關一節，
    業據提出系爭土地及建物之所有權狀、土地及建物登記簿謄
    本等件可憑，又原告將系爭建物作為眷屬宿舍，於70年9 月
    17日配住予當時任職原告機關之被告配偶周在華，周在華於
    80年1 月1 日自原告機關退休，嗣於96年間死亡，系爭建物
    現仍由其配偶即被告居住之事實，為兩造所不爭執，並有原
    告機關退休職人員名冊、公務人員履歷表、被告戶籍謄本各
    1 件為證（見96年度板簡調字第888 號卷〈下稱調字卷〉第
    15至21頁），堪信為真實。
四、原告主張其與被告之夫周在華間就系爭建物之借用，係屬使
    用借貸契約關係，於周在華退休時，借用之使用目的已達，
    使用借貸關係因而消滅，自得收回系爭建物等語，但為被告
    所否認，並抗辯：原告機關係將系爭建物配住予被告之夫周
    在華，並非借住，原告亦有允諾周在華及被告得續住至終老
    ，且依行政院之相關函示，亦有續住權利等語，則周在華之
    配住系爭建物，與原告間是否應成立使用借貸關係，又周在
    華於自原告機關退休後，是否有占有系爭建物之正當權源，
    厥為本件重要之爭執。
五、按借用人應於契約所定期限屆滿時，返還借用物；未定期限
    者，應於依借貸之目的使用完畢時返還之。但經過相當時期
    ，可推定借用人已使用完畢者，貸與人亦得為返還之請求，
    民法第470 條第1 項定有明文。是依「因任職關係獲准配住
    系爭房屋，固屬使用借貸之性質，然其既經離職，依借貨之
    目的，當然應視為使用業已完畢，按諸民法第470 條之規定
    ，被上訴人自得據以請求交還系爭房屋。」（最高法院44年
    臺上字第802 號判例意旨參照）。次依「因任職關係獲准配
    住宿舍，其性質為使用借貸，目的在使任職者安心盡其職責
    ，是倘借用人喪失其與所屬機關之任職關係，當然應認依借
    貸之目的，已使用完畢，配住機關自得請求返還。故公務員
    因任職關係配住宿舍，於任職中死亡時，既喪失其與所屬機
    關之任職關係，依借貸目的應認已使用完畢，使用借貸契約
    因而消滅，此與一般使用借貸契約，借用人死亡時，貸與人
    僅得終止契約之情形尚有不同。」（最高法院91年臺上字第
    1926號判例意旨參照）。另司法院大法官會議釋字第557 號
    解釋（下稱釋字第5757號解釋），亦明白揭示：「行政機關
    、公立學校或公營事業機構，為安定現職人員生活，提供宿
    舍予其所屬人員任職期間居住，本屬其依組織法規管理財物
    之權限內行為；至因退休、調職等原因離職之人員，原應隨
    即歸還其所使用之宿舍，惟為兼顧此等人員生活，非不得於
    必要時酌情准其暫時續住以為權宜措施。」等語，足見因任
    職關係而配住宿舍，為當事人間成立使用借貸契約關係，受
    配住人因離職、調職、免職、退休、死亡等原因致與配住機
    關間之任職關係消滅時，除有關宿舍管理之相關規定另有規
    定外，依借貸目的應認已使用完畢，使用借貸契約因而消滅
    。經查：
（一）系爭建物係被告之夫周在華任職原告機關期間獲原告核准
      配住之眷屬宿舍，原告並未與周在華約定借用期限等情，
      為兩造所不爭執，依上開說明，原告與周在華間自應成立
      未定期限之使用借貸關係，是被告抗辯：周在華係受配住
      宿舍，非屬借住等情，顯有誤會，不足採取。又周在華既
      於80年1 月1 日自原告機關退休，依上開說明，該使用借
      貸關係，除有關宿舍管理之相關規定另有規定外，應認於
      周在華退休時，依借貸之目的視為使用業已完畢，該使用
      借貸關係應已消滅。
（二）被告雖抗辯行政院74年5 月18日臺七十四人政肆字第1492
      7 號函示規定，於事務管理規則修正前退休而現仍續住修
      正前規則所訂眷屬宿舍之退休人員，准予續住至宿舍處理
      時止，周在華係72年前即受合法配住眷屬宿舍，當時事務
      管理規則尚未修正，以法律不溯既往，被告應有續住之權
      利等情。茲列述如下：
  １、有關退休人員續住宿舍之問題，行政院於46年8 月2 日以
      行政院（46）臺人字第4212號令訂定發布之「事務管理規
      則」（嗣於94年6 月29日廢止），將宿舍分為單身宿舍、
      眷屬宿舍及寄宿舍3 種，並無退休人員得續住宿舍之規定
      。嗣為照顧退休人員生活，行政院於49年12月1 日以臺49
      人字第6719號令規定：「各機關退休人員，對於配住公家
      宿舍准予暫時續住，俟有關辦法公佈後，再行處理。」；
      嗣「事務管理規則」於72年4 月29日修正，修正後之「事
      務管理規則」將宿舍之種類分為「首長宿舍」、「單身宿
      舍」、「職務宿舍」三種（已無眷屬宿舍），並於第249
      條第2 項規定：「宿舍借用期間，以借用人任職各該機關
      期間為限。借用人調職、離職及退休時，應在三個月內遷
      出；受撤職、免職處分時，應在一個月內遷出。」，為顧
      及前已准許退休人員暫住宿舍，行政院復於74年5 月18日
      以臺74人政肆字第14927 號函規定：於72年4 月29日「事
      務管理規則」修正前退休，而現仍續住修正前規則所定「
      眷屬宿舍」之退休人員，暨於「事務管理規則」修正前配
      住「眷屬宿舍」，而於規則修正後退休之人員，均准予續
      住至宿舍處理時為止等語，先此指明。
  ２、次據行政院92年7 月10日院授人住字第0920305413號函核
      定之國有宿舍及眷舍房地加強處理方案（下稱國有宿舍處
      理方案）第1 條第1 項明訂其目的係：「全面清查國有老
      舊眷舍及閒置或低度利用之首長宿舍，以改善市容，美化
      都市景觀，促進土地合理利用」，第2 條規定制定國有宿
      舍處理方案之依據係：「行政院91年6 月11日院授財產改
      字第0910014674號函核定之『國家資產經營管理一元化執
      行要點』第10點規定『位於都市計畫商業區、住宅區或其
      他可建築使用之國有眷舍房地，應由行政院人事行政局督
      導各管理機關限期騰空收回，並由國有財產局積極處理。
      』，及行政院91年7 月17日院授財產改字第0910017744號
      函核定之『國家資產經營管理事項計畫表』應辦事項第10
      項規定：由行政院人事行政局訂定國有宿舍及眷舍加強處
      理方案，以督導各管理機關優先處理收回閒置或低度利用
      之首長宿舍；督導各管理機關限期騰空收回位於商業區、
      住宅區等建築用地上之國有眷舍房地；研議處理收回國有
      眷舍房地之補助費、補償費等經費問題」，此有國有宿舍
      處理方案之影本1 份附於本院97年度訴字第627 號卷第17
      至24頁可憑。可知國有宿舍房地之收回係行政院於92年明
      文制定之政策，而前開政策與制定規範，亦為釋字第557
      號所肯認，此觀該號解釋揭示：「行政機關、公立學校或
      公營事業機構，為安定現職人員生活，提供宿舍予其所屬
      人員任職期間居住，本屬其依組織法規管理財物之權限內
      行為；至因退休、調職等原因離職之人員，原應隨即歸還
      其所使用之宿舍，惟為兼顧此等人員生活，非不得於必要
      時酌情准其暫時續住以為權宜措施。行政院基於全國最高
      行政機關之職責，盱衡國家有限資源之分配，依公教人員
      、公營事業機構服務人員任用法規、俸給結構之不同，自
      得發佈相關規定為必要合理之規範，以供遵循」至明。
  ３、查行政院74年5 月18日以臺74人政肆字第14927 號函雖規
      定：於72年4 月29日「事務管理規則」修正前退休，而現
      仍續住修正前規則所定「眷屬宿舍」之退休人員，暨於「
      事務管理規則」修正前配住「眷屬宿舍」，而於規則修正
      後退休之人員，均准予續住至宿舍處理時為止等語，惟此
      係本於政府照護退休人員生活之德意所為之權宜措施，並
      非賦與退休人員永久居住宿舍之權利，觀之上開行政院49
      年12月1 日以臺49人字第6719號令規定，退休人員准予暫
      時續住宿舍至處理辦法公佈時止，嗣於62年2 月19日以臺
      62人政肆字第3085號函釋示：「公務人員退休後，准予暫
      時續住之宿舍，應以產權屬退休時服務機關所有，經配住
      者為限」，均表明「准予暫時續住」之文義（參見最高法
      院86年度臺上字第1281號判決意旨）；另釋字第557 號解
      釋亦揭示：「按行政機關、公立學校或公營事業機構，為
      安定現職人員生活，提供宿舍予其所屬人員任職期間居住
      ，本屬其依組織法規管理財物之權限內行為；至因退休、
      調職等原因離職之人員，原應隨即歸還其所使用之宿舍，
      惟為兼顧此等人員生活，非不得於必要時酌情准其暫時續
      住以為權宜措施。」之「准其暫時續住」意旨，及前述修
      正後之事務管理規則第249 條第2 項規定之意旨自明。則
      上開行政院臺74人政肆字第14927 號函，係顧及事務管理
      規則修正前經「准予暫時續住」宿舍之退休人員所為之釋
      示，「准予續住至宿舍處理時為止」，乃賦與權責機關處
      理權限，非賦與退休人員永久居住宿舍之權利，宿舍貸與
      機關自有權決定宿舍是否准予續住（最高法院86年度臺上
      字第1281號判決意旨參照）。故不論現住人是否符合該函
      示之規定，宿舍貸與機關仍得本於機關宿舍管理需要，自
      行裁量是否准予現住人續住權利。本件原告並未同意周在
      華及被告續住宿舍，業據原告陳明，是被告執之抗辯有續
      住之正當權源，容有誤會，已不足採取。再者，縱認退休
      人員得續住宿舍，但依上開函示內容，亦僅得續住至宿舍
      處理時為止，殆無疑義。本件原告有所需用而需處理系爭
      宿舍一情，有上開國有宿舍處理方案及92年9 月30日臺灣
      臺北看守所92年度「研商本所土城地區眷舍相關事宜」會
      議記錄之影本各1 份附於本院97年度訴字第627 號卷第17
      至28頁可憑，被告亦無從執上開函示抗辯有續住宿舍之權
      利。
（三）被告雖另以行政院92年9 月5 日院授人住字第0920307880
      號函基於照顧弱勢及人道關懷，合法現住人如本人及配偶
      於92年8 月27日無自有房屋、年老、孤苦無依者，該眷舍
      得暫緩處理規定，抗辯其有續住權等情。惟被告並未提出
      該函示以為證，且宿舍貸與機關於使用借貸關係消滅後，
      是否向退休人員行使返還權利，本於私法自治原則，並非
      他人所得干涉，為此，該函所謂「得暫緩處理」，與釋字
      第557 號解釋前段「至因退休、調職等原因離職人員，原
      應隨即歸還其所使用之宿舍，惟為兼顧此等人員生活，非
      不得於必要時酌情准其暫時續住以為權宜措施」之意旨相
      同，僅在表達對行政機關行使權利之意願及行使時機加以
      尊重而已，亦即認為行政機關縱因權宜考量暫緩向退休公
      務員行使返還權利，亦屬行政裁量，非謂機關與退休人員
      間另有使用借貸關係存在，或賦予退休人員續住之權利，
      宿舍貸與機關自有權決定是否准予續住權限。行政院針對
      宿舍管理所發佈之各項行政函示，性質上屬機關之規章，
      要與宿舍貸與機關及借用人間使用借貸契約無關。被告據
      之主張有續住之權利等情，不足採取。
（四）被告另辯稱於其夫周在華任職原告機關時，原告機關曾承
      諾周在華與被告可終生居住系爭宿舍，致其放棄優惠購屋
      貸款1,500,000 元等情，但為原告所否認，被告就此又未
      舉證以為證明，且與前揭事務管理規則及行政院人事行政
      局函令相違，自難採信。又宿舍貸與機關於使用借貸關係
      消滅後，是否向退休人員行使返還權利，本於私法自治原
      則，並非他人所得干涉，已如前述，是被告以：原告未處
      理臺北市○○○路宿舍及土城市○○街宿舍，且土城市○
      ○路宿舍亦有借予非原告機關之人員，原告亦未要求其返
      還，顯失公平等情，爭執原告不得請求返還房屋，亦不足
      採。
（五）按借用人應於契約所定期限屆滿時，返還借用物。未定期
      限者，應於依借貸之目的使用完畢時返還之。但經過相當
      時期，可推定借用人已使用完畢者，貸與人亦得為返還之
      請求。又所有人對於無權占有或侵奪其所有物者，得請求
      返還之。民法第470 條第1 項、第767 條前段分別定有明
      文。本件原告主張周在華業已退休，並已死亡，而原告又
      有需用系爭建物之情，無續借系爭建物使用之必要，依民
      法上開規定請求被告返還房屋，即屬有據，應予准許。
六、按無正當權源而使用他人所有之土地，即可獲得相當於租金
    之利益，為社會通念（最高法院61年臺上字第1695號判例參
    照）。就權利人而言，如無反證，其所受損害自與租金相當
    ，兩者同以租金數額為據（最高法院58年度臺上字第3717號
    判決參照）。查被告之夫周在華於80年1 月1 日自原告機關
    退休，其與原告之使用借貸關係即因目的完成而消滅，有如
    前述，其後已無權占有系爭房地，被告仍居住使用系爭宿舍
    ，受有使用系爭房地之利益，並致原告受有損害，原告自得
    依民法第179 條及第184 條第1 項前段之規定，請求被告給
    付自96年1 月1 日起至返還之日止相當於租金之不當得利。
    被告雖以其係受依法配住退休人員之配偶，原告不得收取相
    當於租金之不當得利等情，不足採取。茲就原告請求給付之
    數額審究如下：
（一）查上訴人無權占用系爭建物，其損害金之計算標準，參酌
      土地法第105 條、第97條第1 項之規定計算，較為客觀公
      允（最高法院81年臺上字第339 號判決意旨參照）。又城
      市地方房屋之租金，以不超過土地及其建築物申報總價年
      息10% 為限，土地法第97條第1 項定有明文。所謂土地及
      建築物之總價額，依土地法施行法第25條規定，土地價額
      依法定地價；建築物價額則依該管市縣地政機關估定之價
      額而言。而依土地法施行法第148 條規定，土地所有權人
      依土地法所申報之地價為法定地價。且依平均地權條例施
      行細則第21條規定，公有土地之公告地價即為申報地價。
      而目前縣市地政機關並未開辦建築物價額估定業務，則原
      告主張以系爭建物核定之課稅現值341,546 元作為計算系
      爭房屋價額之基準，即非無據。
（二）本院審酌系爭土地96年度之申報地價為17,256元、公告現
      值為62,704元，及系爭建物坐落之系爭土地係屬國有，為
      公有土地，位於城市地方之土地，系爭建物位於臺北縣土
      城市○○路○ 段與立德街交岔路口，為住宅區之公寓式4
      樓建物，對面為臺灣臺北看守所，右臨臺北縣土城市清水
      國民小學，附近有家樂福賣場及傳統市場，生活機能尚稱
      良好；且由金城路可銜接國道第三號高速公路（即通稱之
      北二高）中和交流道與土城交流道，交通便利等情，業經
      本院97年度訴字第627 號事件到場勘驗屬實，製有勘驗筆
      錄1 份可稽（附於本院97年度訴字第627 號卷第49至50頁
      ）等一切情狀，認應按基地申報地價年息5%計算相當於租
      金之不當得利為適當。系爭房屋為4 層建物，占用系爭土
      地之面積為85.5平方公尺，故其使用系爭土地面積應以4
      層折計而為21.375平方公尺（計算方式：85.5/4=21.375
      ）。則每月相當於租金之不當得利應為2,960 元【（17,2
      56 X 21.375+ 341,546）X5% X1/1 2= 2,960 ，元以下四
      捨五入】，自96年1 月1 日起至同年10月31日止共10個月
      之相當於租金之不當得利應為29,600元（2,960 X10=29,6
      00）。
七、綜上所述，原告本於所有物及借用物返還請求權，請求被告
    將系爭建物騰空返還予原告，另本於侵權行為及不當得利法
    律關係，請求被告給付自96年1 月1 日起至同年10月31日止
    相當於租金之利得29,600元，及自起訴狀本送達翌日即96年
    11月20日起至清償日止，按年息5%計算之利息；暨自96年11
    月1 日起至返還系爭建物之日止，按月給付原告2,960 元之
    範圍內，為有理由，應予准許；逾上開範圍之請求，則屬無
    據，應予駁回。
八、兩造均陳明願供擔保請准宣告假執行或免為假執行宣告，經
    核原告勝訴部分並無不合，爰各酌定相當之擔保金額准許之
    ；至原告敗訴部分，其假執行之聲請已失所附麗，應併予駁
    回。
九、本件事證已臻明確，兩造其餘攻擊防禦方法及舉證，經本院
    審酌後，或與本件之爭執無涉，或對本件判決結果不生影響
    ，爰不一一論述，併此敘明。
十、訴訟費用負擔之依據：民事訴訟法第79條。
中    華    民    國    97    年    8     月    19    日
                  民事第二庭法  官  鍾啟煌
以上正本係照原本作成。
如對本判決上訴，須於判決送達後20日內，向本院提出上訴狀，
上訴臺灣高等法院（應按他造人數提出繕本）。
中    華    民    國    97    年    8     月    19    日
                            書記官  張國仁


司法院資訊處製作；財團法人民間司法改革基金會備份。
